臺灣臺南地方法院臺南簡易庭民事判決
111年度南簡字第129號
原      告  阿里實業有限公司

法定代理人  梁家源  
訴訟代理人  周明嘉  
            甘昊文  
被      告  方清智即方陳麗卿之繼承人


            方君倚即方陳麗卿之繼承人

兼 上 二人 
訴訟代理人  方相茗即方陳麗卿之繼承人

上列當事人間請求確認抵押權不存在等事件，經本院臺南簡易庭
於民國111年3月7日言詞辯論終結，判決如下：
    主      文
一、確認被告就如附表所示之不動產，所設定如附表所示之抵押
    權以及如附表所示之擔保債權均不存在。
二、被告應將如附表所示之抵押權設定登記予以塗銷。
三、訴訟費用由被告於繼承方陳麗卿之遺產範圍內連帶負擔。
    事實及理由
壹、程序部分：
　　按確認法律關係之訴，非原告有即受確認判決之法律上利益
    者，不得提起之，民事訴訟法第247條第1項前段定有明文。
    所謂即受確認判決之法律上利益，係指法律關係之存否不明
    確，原告主觀上認其在法律上之地位有不安之狀態存在，且
    此種不安之狀態，能以確認判決將之除去者而言。本件原告
    主張訴外人陳清文所有如附表所示之不動產（下稱系爭不動
    產），其設定如附表所示之抵押權（下稱系爭抵押權）予訴
    外人方陳麗卿（已於民國110年1月3日死亡），系爭抵押權
    所擔保如附表所示之債權（下稱系爭擔保債權）實際上並不
    存在，又縱使系爭擔保債權存在，系爭抵押權現已經罹於除
    斥期間而應歸於消滅等語，則系爭擔保債權及抵押權是否存
    在，關乎原告是否得依民法第242條本文、第767條第1項中
    段規定，代位陳清文請求被告將系爭抵押權予以塗銷，可認
    原告主觀上就此法律上地位確有不安之狀態，且能以確認判
    決將之除去，是原告請求確認系爭擔保債權及抵押權不存在
    ，即有確認利益，合先敘明。
貳、實體部分：
一、原告起訴主張：原告為陳清文之債權人，陳清文對原告負有
    本金新臺幣1,264萬3,578元以及利息、違約金之債務（下稱
    系爭債務、債權）迄未清償，系爭擔保債權以及抵押權之存
    在與否，影響系爭債權之受償。依民法第125條、第880條規
    定，系爭擔保債權之清償日期為88年1月14日，是其請求權
    已於103年1月15日起罹於15年消滅時效，系爭抵押權因系爭
    擔保債權時效消滅，亦於108年1月15日起罹於5年之除斥期
    間。被告雖提出陳清文於110年10月15日簽立之協議書（下
    稱系爭協議書），內容載明陳清文承認系爭擔保債權，惟民
    法第880條所規定之5年時效為除斥期間，系爭抵押權早已消
    滅，不因系爭協議書而受有影響，陳清文迄今怠於行使權利
    ，致原告系爭債權將受損害，原告為保全系爭債權，為此，
    爰依民法第242條、第767條規定代位陳清文提起本件訴訟等
    語，並聲明：如主文第一、二項所示。
二、被告則抗辯以：系爭擔保債權確實存在，方陳麗卿生前多次
    向陳清文催討，礙於陳清文經濟狀況不佳並誠意表明有還款
    意願，故予以多次延期清償。方陳麗卿身故後，陳清文並簽
    立系爭協議書承認系爭擔保債權之存在。陳清文既於消滅時
    效完成後承認系爭擔保債權，自屬拋棄時效利益之意思表示
    ，即恢復時效完成前狀態，是原告依民法第880條規定請求
    塗銷系爭抵押權即屬無據等語，並聲明：原告之訴駁回。
三、得心證之理由：
　㈠原告主張陳清文對其負有系爭債務迄今無能力清償，而陳清
    文所有系爭不動產設定系爭抵押權，用以擔保系爭擔保債權
    ，系爭擔保債權人方陳麗卿死亡後，被告為方陳麗卿之繼承
    人等情，有原告提出之系爭不動產登記第一類謄本、臺灣屏
    東地方法院107年7月26日屏院進民執荒字第106司執41184號
    債權憑證、家事事件查詢紀錄、方陳麗卿繼承系統表、戶籍
    謄本、陳清文全國財產稅總歸戶財產查詢清單等（南簡補卷
    第21至47頁；南簡卷第55頁）在卷為憑，且為被告所無爭執
    ，是此部分事實自能先予認定。
　㈡按抵押權為不動產物權，其所擔保債權之種類及範圍，屬抵
    押權之內容，依法應經登記，始生物權之效力。又抵押權為
    從物權，以其擔保之債權存在為發生之要件；倘所擔保之債
    權不存在，縱為抵押權之設定登記，仍難認其抵押權業已成
    立，此乃抵押權成立上（發生上）之從屬性。又稱普通抵押
    權者，謂債權人對於債務人或第三人不移轉占有而供其債權
    擔保之不動產，得就該不動產賣得價金優先受償之權，民法
    第860條定有明文。上開條文為普通抵押權之定義性規定，
    其規範意旨僅在於表明普通抵押權之意涵而已，尚不得徒憑
    上開法條規定，即謂只要有普通抵押權之設定，當事人間必
    有債權存在。又按當事人主張有利於己之事實者，就其事實
    有舉證之責任。民事訴訟法第277條本文規定甚明。再按抵
    押權為從物權，以其擔保之債權存在為發生之要件，契約當
    事人間除以債權之發生為停止條件，或約定就將來應發生之
    債權而設定外，若所擔保之債權不存在，縱為抵押權之設定
    登記，仍難認其抵押權業已成立。另消費借貸契約為要物契
    約，是以當事人間就抵押債權存否有爭執時，如其債權係屬
    借款，自應由貸與人就借款已交付之事實，負舉證責任（最
    高法院89年度台上字第1086號民事判決意旨可資參照)。經
    查：
　⒈被告應就系爭擔保債權存在一事負舉證之責，惟被告迄言詞
    辯論終結前未能提出系爭擔保債權之原始消費借貸契約文件
    ，以及方陳麗卿交付借款給陳清文之資金證明。被告雖提出
    系爭協議書（南簡卷第73頁），抗辯陳清文簽名承認系爭擔
    保債權存在，惟被告亦自陳不清楚系爭擔保債權究竟還有多
    少金額未受償、沒有進行核算等語（南簡卷第60、80至81頁
    ）。倘若系爭擔保債權確實存在，且存續迄今已逾20年，衡
    情被告應與陳清文進行債務金額之結算，更應約明清償條件
    及期程，否則系爭擔保債權受償之日豈非遙遙無期？是系爭
    協議書實不足以證明系爭擔保債權確實存在，不能排除是陳
    清文為避免系爭不動產遭其他債權人聲請強制執行，方與被
    告為系爭協議書之約定。
　⒉因此，被告未能舉證證明系爭抵押權設定時系爭擔保債權確
    實存在，則依抵押權之從屬性，系爭抵押權自亦無從存在，
    是原告請求確認系爭擔保債權以及抵押權均不存在，均屬有
    據。
　㈢另按請求權，因15年間不行使而消滅；又以抵押權擔保之債
    權，其請求權已因時效而消滅，如抵押權人於消滅時效完成
    後，5年間不實行其抵押權者，其抵押權消滅，民法第125條
    前段及第880條分別定有明文。又按清償期，除法律另有規
    定或契約另有訂定，或得依債之性質或其他情形決定者外，
    債權人得隨時請求清償，債務人亦得隨時為清償，民法第31
    5條定有明文，是此項請求權自債權成立時即可行使，依民
    法第128條之規定，其消滅時效，應自債權成立時起算（最
    高法院28年渝上字第1760號民事判決意旨可資參照）。末按
    消滅時效有中斷或不完成之問題，除斥期間則否，即權利人
    若未在除斥期間未經過前行使其權利，俟期間經過，權利即
    歸消滅。民法第880條之5年期間，係除斥期間，如抵押權人
    於起訴後，未行使其抵押權，其除斥期間仍在繼續進行中，
    不因已起訴或案件仍在法院審理中而中斷進行（最高法院85
    年度台上字第646號民事判決意旨可資參照）。經查：
　⒈系爭抵押權並非最高限額抵押權，依抵押權從屬性原則，系
    爭擔保債權至遲於抵押權設定之日即87年10月15日應存在，
    且隨時得以請求，故系爭擔保債權請求權即可於前述日期開
    始起算15年之消滅時效，迄至102年10月15日即屆滿，而實
    行系爭抵押權之5年除斥期間再自該時起算，亦至107年10月
    15日已屆至，無論是方陳麗卿生前或被告迄今均未曾實行系
    爭抵押權，是依上述法律規定，系爭抵押權即因除斥期間經
    過而消滅，且不因系爭協議書之簽立以及陳清文之承認而受
    影響。
　⒉從而，原告請求確認系爭抵押權不存在，從罹於除斥期間之
    觀點而論，亦有理由。
　㈣末按債務人怠於行使其權利時，債權人因保全債權，得以自
    己之名義，行使其權利；所有人對於妨害其所有權者，得請
    求除去之，民法第242條本文、第767條第1項中段分別定有
    明文。經查，無論是自始不存在或已消滅之系爭抵押權登記
    如仍繼續存在於系爭不動產，自是對陳清文就系爭不動產之
    所有權造成妨害，故原告得依前述規定，基於代位權以及所
    有權排除侵害之作用，請求被告塗銷系爭抵押權登記。
四、綜上所述，被告未舉證證明系爭擔保債權存在，從而依據抵
    押權之從屬性，系爭抵押權自亦不存在，且縱使系爭抵押權
    曾存在亦已因罹於除斥期間而消滅，則原告請求確認系爭擔
    保債權及抵押權不存在，以及塗銷系爭抵押權登記，自屬有
    據，均應予准許。
五、訴訟費用負擔之依據：民事訴訟法第85條第2項。
中    華    民    國   111    年    3     月    21    日
                  臺南簡易庭  法    官廖建瑋
以上正本係照原本作成。
如不服本判決，應於送達後20日內，向本院提出上訴狀並表明上
訴理由（須附繕本），如於本判決宣示後送達前提起上訴者，應
於判決送達後20日內補提上訴理由書（須附繕本）。　
中    華    民    國   111    年    3     月    21    日
                               書記官  鄭梅君

附表：       編號          土    地    坐    落    面積 權利範圍 1 臺南市 北區 大豐段 1442地號 56.84平方公尺 3574分之827 備       考  1.抵押權人：方陳麗卿 2.權利種類：抵押權 3.擔保債權總金額：新臺幣50萬元 4.登記日期：民國87年10月15日 5.收件字號：台南土字第028984號 6.設定權利範圍：3574分之827 7.債務人：陳清文 8.存續期間：民國87年10月13日至88年1月13日 9.清償日期：依照各個契約約定 10.利息（率）：依照契約約定 11.遲延利息（率）：依照契約約定 12.違約金：依照契約約定　　　　　 13.所有權人：陳清文